【裁判字號】    96,醫上更(一),1
【裁判日期】    980929
【裁判案由】    損害賠償
【裁判全文】
臺灣高等法院民事判決               96年度醫上更(一)字第1號
    上  訴  人  乙○○
                長庚醫療財團法人
    上  一  人
    法定代理人  甲○○
    共      同
    訴訟代理人  林良財律師
    複代理人    李明哲律師
    被上訴人    丁○○
                丙○○
    共      同
    訴訟代理人  李聖隆律師
上列當事人間侵權行為損害賠償事件，上訴人對於民國95年1月
2日臺灣桃園地方法院93年度醫字第10號第一審判決提起上訴，
經最高法院第一次發回更審，本院於98年9月8日言詞辯論終結，
判決如下：
    主      文
一、原判決關於判命上訴人乙○○應連帶給付部分及該部分假執
    行之宣告，暨除確定部分外，訴訟費用之裁判均廢棄。
二、上開廢棄部分，被上訴人在第一審之訴及假執行之聲請均駁
    回。
三、長庚醫療財團法人之上訴駁回。
四、第一、二審及發回前第三審訴訟費用除確定部分外，由長庚
    醫療財團法人負擔百分之二十七，被上訴人丁○○負擔百分
    之三十八，餘由被上訴人丙○○負擔。
    事實及理由
一、程序方面：
    上訴人原名財團法人長庚紀念醫院，其法定代理人原為戊○
    慶，嗣於民國98年3月30日變更名稱為長庚醫療財團法人，
    並變更法定代理人為甲○○，有法人登記證書影本可證（見
    本院卷二第114頁），其聲明承受訴訟，並無不合，合先敘
    明。
二、被上訴人起訴主張：
  (一)被上訴人之子己○○於91年11月14日住進上訴人長庚醫療財
    團法人醫院（下稱長庚醫院），由醫師即上訴人乙○○於91
    年11月15日下午4時30分，為其施行上下肢整型重建手術（
    下稱系爭手術），將左腳大腳趾移植到右手拇指、右腳第二
    趾移植到右手中指，迄至91年11月16日凌晨4時55分手術結
    束，將己○○送入加護病房。惟因乙○○於手術前，未親自
    向己○○詢問有無因從事空軍戰鬥機維修工作，長期接觸及
    吸入噴霧劑、染劑、油劑、油汙清潔劑、黏著劑及噴射機燃
    料廢氣，致身體不適之職業病特殊體質，亦未告知己○○因
    上開特殊體質，可能於手術麻醉時造成併發症而猝死，且長
    庚醫院加護病房亦疏於照護，致己○○於術後即91年11月16
    日清晨約5時50分許，開始強烈嘔吐，身體並有抽筋抽搐現
    象，經電擊及急救後，雖回復心跳，惟仍需以呼吸器及藥物
    維持生命，並陷入昏迷狀態，而延至91年11月29日下午8時
    40分許在長庚醫院內死亡。
  (二)己○○與長庚醫院間締結醫療契約，乙○○為長庚醫院之受
    僱人與使用人，其履行醫療契約有過失，致生加害給付侵害
    己○○生命權之債務不履行結果，自應與長庚醫院連帶負損
    害賠償責任。被上訴人丁○○因此受有下列損害：支出殯葬
    費新台幣（下同）25萬6,950元、太平間費9,300元、醫藥費
    3萬3,524元，並喪失扶養費60萬4,961元，以及非財產上損
    害200萬元。被上訴人丙○○亦因此喪失扶養費74萬2,517元
    ，並受有非財產上損害200萬元。爰依侵權行為、債務不履
    行之法律關係及醫療法之規定，求為判命上訴人應連帶給付
    被上訴人丁○○290萬4,735元、丙○○274萬2,517元（原審
    僅判命上訴人應連帶給付丁○○152萬7,311元本息、丙○○
    154萬449元本息，被上訴人就其敗訴部分未聲明不服，已告
    確定。上訴人上訴後，經本院前審駁回上訴，上訴人聲明不
    服，經最高法院第一次判決發回更審）。答辯聲明：上訴駁
    回。
三、上訴人則以：
  (一)被上訴人之子己○○之右手壓碎傷於他醫院治療後，遺有功
    能缺損，經他醫院醫師建議而於91年7月11日至上訴人長庚
    醫院門診，請求上訴人乙○○為其施行重建手術。初診時，
    其拇指於近指骨處、食指於近位指骨處及中指於中位指骨處
    截肢，確係符合重建之條件。在一般醫學中心專精顯微手術
    醫師治療下，顯微重建手術約有95％之成功率，如手術治療
    情形良好，重建手術可改善己○○之手部功能，繼續其原來
    之工作。乙○○於術前並與己○○討論整形重建之目的與各
    種重建方法、結果、風險、成功率，及以手提電腦提供諸多
    相似案例說明，建議其考慮後再作決定。嗣己○○於91年10
    月24日至長庚醫院複診，乙○○與其討論確定手術方式等，
    並確定己○○瞭解相關治療後，將書面手術同意書包括手術
    風險告知部分交予己○○回家詳閱及考慮，己○○並自行填
    寫日期，故乙○○已善盡術前告知之責。己○○於瞭解手術
    風險後經相當時間考慮後，始同意進行手術，於手術前，已
    對其進行相關Ｘ光、血液及生化檢查，所有電解質包括鈣、
    磷、鈉及鉀離子均處在正常值範圍內，且麻醉科醫師於己○
    ○手術進行中，檢驗其Na、K、Cl、Ca、Glu，亦處在正常值
    範圍內。因手術進行順利，全程僅失血100CC，於己○○清
    醒下，送顯微加護病房照護，並於其甦醒拔管、意識回復，
    醫護人員始將其送至加護病房。詎進入加護病房後一小時，
    突發嘔吐，急救時發現其喉頭緊縮，惟仍成功插管，但其發
    生心室纖維顫動，經多次電擊及使用強心劑，其血壓仍不足
    供應腦血行循環所需，致心臟不能壓縮送血，輸出量大減，
    經急救回復心跳及血壓後，腦組織因缺血缺氧已併發缺氧性
    腦病變，及腦組織微循環之缺氧後再灌注之現象，而有腦水
    腫及疑似蜘蛛膜下出血情狀，乃手術後客觀上無預見可能性
    之結果，系爭整建手術並非突發之心肺衰竭及猝死症之原因
    ，縱迅即採取緊急心肺復甦術，其結果仍不可避免，及無迴
    避結果發生之可能性，當時加護病房之主治醫師以輸血方式
    救治，乃治療之所需。上訴人之醫療行為均係依正常程序所
    為，並無任何疏失，乙○○亦未違反注意義務，己○○之死
    亡，應屬無可預見可能性之醫療意外。
  (二)乙○○就系爭手術之進行，均符合醫療常規，並無不當。乙
    ○○並不知己○○為何死亡，嗣後始由己○○之隨從人員得
    知己○○從事戰鬥機維修工作，有咳嗽習慣，乙○○因此搜
    尋醫學文獻，進而推論己○○可能因長期接觸油汙、噴射器
    廢氣，造成心、肝、腎、肺等多重器官傷害，搭配麻醉藥物
    之使用，導致呼吸衰竭、心室纖維顫動而猝死。乙○○雖據
    此於原審到庭為上開陳述，但並非表示己○○確實有上開職
    業病特殊體質。且縱使己○○有上開特殊體質，則己○○亦
    應有誠實告知乙○○之協力義務，否則基於醫療行為之有限
    性，乙○○確實無從預見己○○有上開特殊體質，亦即並無
    結果預見可能性；而乙○○既無從預見上開情事，自亦無從
    對於未知之事實善盡說明義務，亦即並無結果迴避可能性。
  (三)又長庚醫院加護病房之護士確實已依循加護病房之常規作業
    原則而照護己○○。至於手術結束即91年11月16日凌晨4時
    45分起至開始急救即凌晨5時50分間一小時，並無詳細生命
    徵象及血氧等病程紀錄，係因己○○進入加護病房時，手術
    室之護士必須與加護病房之護士進行交接，因此加護病房護
    士忙於交班及為己○○進行護理工作，無暇製作護理紀錄，
    而於己○○病情無特殊變化時，僅依病歷每小時記錄一次之
    作業常規，並無不合。此外被上訴人無法證明上訴人有何故
    意或過失而侵害己○○之生命權，亦無法證明其間有何相當
    之因果關係等語，資為抗辯。惟原審為上訴人一部敗訴之判
    決，尚有不當，為此提起上訴並聲明：(一)原判決不利於上訴
    人部分廢棄。(二)上開廢棄部分，被上訴人於第一審之訴及假
    執行之請求均駁回。
四、兩造不爭執之事實：
  (一)被上訴人分別為病患己○○之父母，己○○於91年11月14日
    住進上訴人長庚醫院，由上訴人乙○○於91年11月15日下午
    4時30分，為其施行上下肢整型重建手術，將左腳大腳趾移
    植到右手拇指、右腳第二趾移植到右手中指，迄至91年11月
    16日凌晨3點15分結束手術，己○○於91年11月16日凌晨4時
    50分清醒並拔管，並於凌晨4時55分進入加護病房。己○○
    嗣於91年11月16日凌晨5時50分開始發生強烈嘔吐、身體有
    抽筋抽搐現象，同日6時左右上訴人給予插管及氧氣處置完
    成，發現己○○有心室纖維顫動之情況，乃開始電擊及急救
    ，同日6時20分己○○心跳回復，但心跳、呼吸仍不穩定，
    須靠呼吸器及藥物維持生命，均陷入昏迷的狀態，至91年11
    月29日下午8時40分在上訴人長庚醫院加護病房內死亡，有
    手術同意書、手術前護理單、輸血記錄單、手術記錄單、住
    院通知單、護理紀錄單、死亡證明書、長庚醫院林口Ｘ光二
    科檢查會診及報告單、緊急生化檢驗單等影本在卷可稽（見
    原審調解卷第21至27頁、原審卷一第23、41至45、54、80、
    81、87至88頁）。
  (二)被上訴人丁○○為己○○支出殯葬費25萬6,950元、太平間
    費用9,300元及醫藥費3萬3,524元，有全信禮儀社殯葬費明
    細單、收據、醫療費用收據影本可證（見原審調解卷第28至
    34頁）。
  (三)被上訴人丁○○為45年7月15日生、被上訴人丙○○為50年3
    月7日生，己○○生前擔任空軍401聯隊第5修補大隊場站中
    隊上士，月薪4萬4,220元，有戶籍謄本、領卹證明、獎狀、
    薪資單影本為證（見原審調解卷第20、35頁，原審卷一第68
    至72頁）。
  (四)被上訴人丁○○、丙○○因未能受己○○扶養，而各受有扶
    養費49 萬2,237元及74萬449元之損害。
  (五)上訴人於手術前並未告知己○○關於因長期接觸及吸入噴霧
    劑、染劑、油汙清潔劑、黏著劑及噴射機燃料廢氣之體質，
    於手術麻醉時可能引發心律不整、心室纖維顫動及猝死等後
    遺症。
五、兩造爭執要點為：(一)上訴人有無義務告知己○○因職業病特
    殊體質而可能造成併發症及猝死？(二)上訴人就病患己○○之
    手術實施是否有過失？(三)上訴人就病患己○○之術後照護是
    否有過失？(四)被上訴人得請求之金額為若干？茲就兩造爭點
    及本院得心證理由分述如下：
  (一)上訴人有無義務告知病患己○○因職業病特殊體質而可能造
    成併發症及猝死？
  1.被上訴人主張：上訴人乙○○於手術前，未親自向病患己○
    ○詢問有無因從事空軍戰鬥機維修工作，長期接觸及吸入噴
    霧劑、染劑、油劑、油汙清潔劑、黏著劑及噴射機燃料廢氣
    ，致身體不適之職業病特殊體質，亦未告知己○○因上開特
    殊體質，可能於手術麻醉時造成併發症而猝死，違反告知義
    務，與己○○死亡結果間有相當因果關係云云。
  2.按本件病患己○○係因上下肢體重建之需要，而前往上訴人
    長庚醫院求診，並非因職業傷害而求診，因此長庚醫院依醫
    療契約債之本旨所負有之主給付義務，為進行上下肢體重建
    手術，並非治療職業傷害。而長庚醫院為準備完全履行上述
    主給付義務，遂對己○○實施各項檢查，以判斷己○○之身
    體狀況是否適合於施行手術及決定用藥種類，確保手術及用
    藥安全，則該等檢查之實施，衡其性質固然屬於從給付義務
    之履行。惟該項從給付義務之範圍，應僅限於輔助主給付義
    務之履行即完成上下肢體重建手術，並不包括檢查己○○有
    無罹患職業疾病。因此己○○若罹患任何職業疾病或具有特
    殊體質，則己○○應負有協力義務以誠實告知長庚醫院與病
    情相關之資訊，否則基於醫療行為之科技有限性，長庚醫院
    並無義務檢查己○○有無罹患職業病，自亦無義務告知己○
    ○關於該等職業病特殊體質，可能於手術麻醉時造成併發症
    而猝死。且上訴人乙○○受長庚醫院雇用而為己○○施行上
    開手術，亦僅應依照上下肢體重建手術之一般醫療常規，為
    己○○進行必要之術前檢查，並無注意義務須就己○○有無
    職業病或特殊體質進行廣泛檢查。
  3.經查依己○○於手術前之檢查所示，其心電圖顯示為正常，
    心跳快但規則，Ｘ光記載無異常發現，生化檢查欄亦將血紅
    素/血球容積比值詳實記載，且處於正常值，術前理學檢查
    又皆正常，有Ｘ光二科檢查會診及報告單、緊急生化檢驗單
    影本可證（見原審卷一第87至88頁）。且依己○○於手術麻
    醉前自行填寫之「麻醉前評估表」所示，就是否有其他疾病
    或身體不適需告知醫師等欄位，均填寫「否」，有該評估表
    影本在卷可稽（見本院卷一第74頁），顯見己○○並無特殊
    病史或特殊體質。
  4.至於上訴人乙○○雖於原審自陳：手術後己○○之同事曾提
    起，己○○生前為空軍戰鬥機維修人員，長期接觸及吸入噴
    霧劑等物質，而依美國醫學文獻所示，許多種吸入性物質及
    麻醉藥物會造成心律不整，當發生嘔吐時更會引起心室纖維
    顫動及猝死症，己○○職務性吸入廢氣可能是潛在危險因素
    ，而麻醉甦醒後之突發嘔吐是意外的癥結點，腦水腫與疑似
    蜘蛛膜下出血係長時間休克，心室纖維顫動，致腦缺血後再
    灌注之現象等語，有乙○○提出之醫療過程說明、言詞辯論
    筆錄可按（見原審卷一第93、99至100頁）。惟綜觀乙○○
    之陳述，均係以己○○之同事轉述為其推論基礎，並無任何
    確實證據足以證明己○○於當時確有上開特殊病史或體質。
  5.況且長期接觸及吸入噴霧劑、染劑、油劑、油汙清潔劑、黏
    著劑及噴射機燃料廢氣等物質後，以現有碳氫化合物的毒性
    推估，固然可能產生不同的器官毒性，可能造成器官功能障
    礙甚至衰竭。但暴露物質與器官病變或疾病之產生，尚須考
    量個人體質、年齡、當時身體狀況、暴露時間、暴露濃度、
    暴露方式、暴露部位、是否使用個人防護具等因素。因此暴
    露物質與器官病變或疾病產生之關連，必須個別考量，無法
    一概論之。因此暴露在有毒事業廢氣或揮發劑中，本來就有
    可能發生人體器官功能損傷及衰竭，後續在手術麻醉時發生
    心律不整甚或猝死之可能性也是存在的，但並非絕對必然發
    生，端視病患之原先狀況、事發前後之狀況等決定之，亦有
    榮總95年11月28日函附臨床毒物科及麻醉專科醫師意見可稽
    （見本院前審卷第118至121頁）。
  6.從而上訴人長庚醫院與乙○○既已於術前對己○○施行必要
    檢查，並未發現任何異狀，且己○○本人亦未告知任何關於
    職業病或特殊體質之相關資訊，則長庚醫院與乙○○即均無
    義務、亦無可能告知己○○關於該等職業病特殊體質，可能
    於手術麻醉時造成併發症而猝死。此外被上訴人復不能證明
    己○○生前具有何種職業病特殊體質，亦不能證明縱使己○
    ○生前具有上開特殊體質或特殊病史，該項體質或病史與死
    亡結果間有何相當因果關係，故被上訴人主張長庚醫院與乙
    ○○違反告知義務云云，並不可採。惟因長庚醫院應就加護
    病房照護過失部分負侵權行為損害賠償責任（詳如後述），
    故長庚醫院雖未違反告知義務一節，並不足以為有利於長庚
    醫院之認定。
  (二)上訴人就病患己○○之手術實施是否有過失？
    經查上訴人乙○○安排己○○於系爭手術前先行住院，並實
    施各種檢查，於住院後13小時始於下午3時37分始送開刀房
    ，而非於上午即送開刀房麻醉，手術時間超過10小時，麻醉
    之實施與拔除氣管內管之時機，手術後施打抗凝血劑等醫療
    行為，均符合一般醫療常規，有榮總98年3月26日函文、國
    立成功大學醫學院附設醫院98年6月9日函文、高雄醫大98年
    6月12日函文在卷可稽（見本院卷一第219、256、264頁）。
    又乙○○雖未於手術前對己○○進行鈣、鉀、磷、納離子之
    電解質與抗凝血測驗，惟乙○○業於手術進行中，對己○○
    進行電解質檢驗之結果，已顯示其Na為138.5、K為3.92、Cl
    為103、Ca為0.89、Glu為140，均處在正常範圍，亦有緊急
    生化檢驗單影本在卷可憑（見原審卷一第88頁）。是據此足
    證乙○○就己○○之醫療行為，並無過失。故被上訴人主張
    乙○○就系爭手術之實施有過失，應與長庚醫院連帶負侵權
    行為損害賠償責任，以及長庚醫院應負債務不履行損害賠償
    責任云云，並不可採。惟因長庚醫院應就加護病房照護過失
    部分負侵權行為損害賠償責任（詳如後述），故乙○○就系
    爭手術之實施雖無過失一節，並不足以為有利於長庚醫院之
    認定。
  (三)上訴人就病患己○○之術後照護是否有過失？
  1.按病患己○○係因上下肢體重建之需要，而前往上訴人長庚
    醫院求診，並經長庚醫院之履行輔助人乙○○診斷評估後，
    決定實施肢體重建之顯微手術，並於術前安排各項檢查以確
    保手術實施之安全性，再於手術後安排住進顯微加護病房，
    則長庚醫院就肢體重建手術之一次就醫過程中，雖涉及多種
    醫療給付（診斷、檢查、重建手術、處方藥物等），惟因該
    等醫療給付之目的與性質，均屬同一之肢體重建手術，則解
    釋契約當事人之締約真意，應認為系爭醫療契約僅有一個，
    即上下肢體重建契約。
  2.而長庚醫院依系爭醫療契約所負有之給付義務，應可分為主
    給付義務與從給付義務。所謂主給付義務之內容，依契約當
    事人之締約真意，應為「完成上下肢體重建手術」。而長庚
    醫院為了準備完全履行上述主給付義務，遂對己○○實施各
    項檢查，以判斷己○○之身體狀況是否適合於施行手術及決
    定用藥種類，確保手術及用藥安全；手術後復安排己○○住
    進顯微加護病房，進行密切觀察與照護，以提早發現己○○
    之問題，並加以處理，則該等檢查之實施，與顯微加護病房
    之照護，衡其性質均屬於從給付義務之履行。
  3.經查本件病患己○○從手術室送入加護病房後，護士依循長
    庚醫院加護單位照護病患原則，給予己○○35％氧氣面罩，
    並在己○○身上安裝心電圖監視器、血氧濃度監視器等儀器
    ，除觀察儀器上之生命徵象外，並須記錄己○○之意識狀態
    ，且依據生命徵象每小時記錄一次之原則，於凌晨4時50分
    第一次在護理紀錄單上載明︰「心跳79下，呼吸17次，血壓
    103/70，OR返，麻醉已醒」，並於5時50分第二次紀錄：「
    心跳73下，呼吸20次，血壓147/85，血氧濃度100」。惟依
    同時間護理紀錄單即5時50分摘要欄所示，己○○隨即發生
    嘔吐，嘔吐完後呼叫沒有反應，持續掙扎，左右翻動，血氧
    濃度降為73％，右手手指發紫，且心跳遽增為115下、呼吸
    26次，又心跳復遽減為73下、呼吸18次，血壓為97/45，通
    知值班醫師來看，己○○全身發紺，插管，並通知住院醫師
    來看。另己○○於6時測得血氧濃度分別為86％、87％，心
    跳119下，呼吸22次，血壓72/19，復測得心跳140下，呼吸
    32次，血壓126/99，心電圖顯示異常，長庚醫院值班醫師嗣
    於6時為己○○插管、醫囑鼻胃管減壓、抑制心室纖維顫動
    。己○○於6時5分測得心跳119下，呼吸33次，血壓95/70
    ，血氧濃度85％，長庚醫院給予電擊50下、施打強心劑、施
    行心肺復甦術。己○○於6時20分心跳回復，但心跳、呼吸
    仍不穩定，依靠呼吸器及藥物維持生命，陷入昏迷狀態，而
    於90年11月29日下午8時40分死亡，為長庚醫院所不爭執，
    並有護理紀錄單、死亡證明書影本在卷可稽（見原審卷一第
    54頁、卷二第95頁反面至97頁）。
  4.長庚醫院加護病房之醫療團隊就己○○之術後照護有過失：
  (1)按當事人主張有利於己之事實者，就其事實有舉證之責任；
    但法律別有規定，或依其情形顯失公平者，不在此限，民事
    訴訟法第277條定有明文。因此被上訴人主張因上訴人長庚
    醫院之受僱人不法侵害致病患己○○死亡而受有損害者，應
    舉證證明長庚醫院之受僱人於執行職務時有過失，並應證明
    該項過失作為或不作為與己○○之死亡結果間，有相當因果
    關係。但因本件為民事訴訟法第277條但書規定立法理由所
    示之醫療糾紛事件，亦即長庚醫院具有豐富之醫學專業知識
    ，而被上訴人則完全欠缺該等知識，故兩造於訴訟上之攻擊
    防禦地位明顯不平等，且長庚醫院所使用之設備及人員配置
    ，均為長庚醫院所能掌握，而為被上訴人所不能控制，另就
    相關證據之取得難易程度而言，長庚醫院顯然較被上訴人容
    易許多，因此有證據偏在及武器不平等之情形，故本件如課
    以被上訴人舉證責任，顯然不公平。此外長庚醫院本於其專
    業知識，應得以輕易舉出相反事證以證明其受僱人執行職務
    時，已符合醫學上一般可期待之專業技術水準、不具可歸責
    性，因此由長庚醫院負舉證責任，應無不公平可言。從而本
    院認為應適用民事訴訟法第277條但書規定，由長庚醫院舉
    證證明被上訴人之侵權行為損害賠償請求權不成立。
  (2)經查長庚醫院既已順利對病患己○○實施上下肢體重建手術
    ，且己○○亦於手術結束後清醒，足見麻醉之實施亦屬成功
    。惟己○○於手術後第一個小時之狀況應屬危急且不穩定，
    因此始有入住加護病房之必要，從而長庚醫院顯微加護病房
    之醫療團隊即應確實隨時監測己○○之生命徵象，以便及時
    採取必要措施，始為完全履行加護病房照護之從給付義務。
    但己○○竟於手術結束後一小時發生上開異常現象，進而造
    成缺氧性腦病變死亡，且本件經行政院國軍退除役官兵輔導
    委員會台北榮民總醫院（下稱榮總）鑑定結果，認為己○○
    並無明顯出血，本件應為缺氧性腦病變造成的不幸。至於造
    成己○○缺氧性腦病變的原因，由於在手術結束到開始急救
    的時段，並無詳細生命徵象及血氧等病程記錄，因此無法就
    術後嘔吐及無呼吸的可能原因提供意見，目前只了解急救時
    並未提及有吸入嘔吐物情事，有榮總94年7月4日、94年9月
    21日函在卷可稽（見原審卷一第145、163頁）。從而據此足
    證己○○於手術結束時起至入住顯微加護病房後之第一個小
    時內，為其病情急轉直下之關鍵時刻，而長庚醫院加護病房
    醫療團隊是否於該一小時內確實履行加護病房照護之義務，
    即為認定本件有無過失之重要基準。
  (3)又嘔吐本身不會直接造成腦部缺氧，但若嘔吐後，呼吸道吸
    入嘔吐物，則可能導致吸入性肺炎，引發氣體的交換不良，
    導致缺氧；若呼吸道吸入嘔吐物，發生吸入性肺炎，預後不
    佳，即使立刻給予急救治療，仍然可能導致缺氧或死亡；而
    吸入性肺炎死亡率很高，醫學文獻報告死亡率約32％至88％
    ，亦有財團法人私立高雄醫學大學附設中和紀念醫院（下稱
    高雄醫大）98年6月12日函附鑑定報告可證（見本院卷一第
    266頁）。至於病患於手術後嘔吐之原因，依目前臨床經驗
    與文獻查證，術後病患約有20％至30％會發生噁心嘔吐之情
    形，其影響因素包括：病人前次手術後有噁心嘔吐，麻
    醉方式及藥物，手術時間及部位等因素。在術後照護上，
    對意識不清的病患，護理人員會將病患頭部側向一邊，以防
    嘔吐物嗆入呼吸道；對意識清楚病患，則教導其深呼吸，或
    於嘔吐發生時，協助病患頭擺向一邊；除非持續性嚴重嘔吐
    ，會依醫囑給予止吐藥；又通常腦部缺氧六分鐘以上便會造
    成腦部不可逆之病變，亦有榮總98年3月26日、98年7月6日
    函文在卷可稽（見本院卷一第220、292頁）。從而據此足證
    己○○雖然在顯微加護病房發生嘔吐，但依上說明，尚屬正
    常反應範圍之內，因此若得醫療團隊及時處理得當，並不會
    直接造成腦部缺氧。亦即己○○於術後發生嘔吐一事，尚不
    足以證明長庚醫院醫療團隊就手術及麻醉之實施有何過失可
    言。但如己○○嘔吐後，呼吸道吸入嘔吐物，而長庚醫院加
    護病房醫療團隊未及時發現，亦未及時加以清除，則可能導
    致吸入性肺炎，引發氣體的交換不良，進而造成缺氧；且此
    種情形預後不佳，即使立刻給予急救治療，死亡率仍屬偏高
    。又本件雖因未經解剖，無從確認己○○是否因上開原因死
    亡；惟該團隊既未於護理紀錄單詳加記載己○○於入住加護
    病房第一個小時內之生命徵象及血氧等病程記錄，亦未記錄
    嘔吐時有無嘔吐物、有無吸入嘔吐物，則基於上開舉證責任
    轉換之原則，長庚醫院即應舉證證明己○○於嘔吐時並無嘔
    吐物被吸入，否則應推定己○○確實於嘔吐時有嘔吐物未及
    時清除，致吸入嘔吐物而造成吸入性肺炎，最終導致缺氧而
    造成腦病變。
  (4)次按己○○於嘔吐當時身處加護病房，而加護病房理當配置
    周全醫療設備與足夠醫護人員，以便全力加強照護，否則加
    護病房之設置何用？惟長庚醫院雖辯稱已遵循加護病房照護
    病患之常規，為己○○進行術後照護，但並未提出任何證據
    證明己○○於嘔吐時，並無嘔吐物被吸入，亦未證明其所屬
    之加護病房醫療團隊，於己○○入住顯微加護病房後之第一
    個小時內，即91年11月16日凌晨4時50分起至凌晨5時50分止
    ，以應有之頻率如每間隔5、10或15分鐘測量並記錄己○○
    之生命徵象，復未證明已採取其他積極照護措施，盡一切之
    能事監測己○○之生命徵象，並未證明已及時發現異常狀況
    並加以處理，此外亦未舉反證證明有何不可歸責於長庚醫院
    之事由，致己○○發生嘔吐後造成吸入性肺炎，終致缺氧性
    腦病變而死亡之結果，故應認為長庚醫院之加護病房醫療團
    隊就己○○之加護照護有過失，且與己○○之死亡結果間有
    相當因果關係。
  (5)至於榮總雖復鑑定稱依護理作業常規是可以一小時記錄一次
    生命徵象，惟亦稱病患應有使用生理監視系統持續監測，且
    有設定各監測值之警示範圍，有任何不正常數值出現或病人
    異常反應時，則隨時記錄並處理，有榮總98年3月26日函在
    卷可稽（見本院卷一第219頁反面）。且高雄醫大雖鑑定稱
    加護病房之常規作業，應依據病人情況每1-2小時隨時監測
    記錄生命徵象及血液動力學，且有生理監視器可監視測得病
    患24小時之血液動力學變化情形；惟亦稱當病患血壓、脈搏
    、呼吸異常時，應密切觀察並主動調整為每1小時或每30分
    鐘或每15分鐘隨時監測並記錄，亦有該院98年6月12日函附
    鑑定報告可證（見本院卷一第267頁）。而國立成功大學醫
    學院附設醫院亦鑑定稱：依據該院外科加護病房訂定之標準
    作業程序，病患自手術室剛送至加護病房時會記錄生命徵象
    ，之後每一小時應記錄一次血壓、心跳、呼吸速率以及血氧
    濃度，每四小時記錄一次體溫；當病患狀況有變化時，則視
    情況隨時記錄相關數據。而本件病患己○○剛送至加護病房
    時有生命徵象之紀錄，之後50分鐘內無相關紀錄，因為尚未
    超過一小時，因此仍符合醫療常規，有該院98年6月9日函附
    鑑定報告可餐（見本院卷一第258頁）。惟據此僅足以證明
    本件長庚醫院之加護病房醫療團隊關於己○○之生命徵象記
    錄方式符合醫療常規，但並不足以證明己○○在進入顯微加
    護病房之第一個小時中，該團隊有確實隨時監測其生命徵象
    ，並及時採取必要措施，亦即上開鑑定報告不能證明該團隊
    對己○○之加護照護並無過失。
  (6)從而被上訴人據以主張：長庚醫院加護病房之醫療團隊並未
    確實對己○○進行密切觀察與照護，以至於未能提早發現己
    ○○是否嘔吐、是否吸入嘔吐物或其他之問題，因此未能及
    早加以處理，最終導致己○○死亡之結果，應有過失，應屬
    可採。而被上訴人復主張：加護病房之醫療團隊人員為長庚
    醫院之受僱人，於執行職務即輔助長庚醫院履行上開加護照
    護之醫療契約從給付義務時，因過失不法侵害己○○之生命
    權，則長庚醫院自應連帶負僱用人之侵權行為損害賠償責任
    ，亦屬有據。
  5.至於上訴人乙○○為整型外科醫師，依照一般醫療行為實施
    慣例，僅負責實施手術與定時病房巡視，除非經緊急召喚，
    否則通常並不負責無間斷地監督加護病房之照護實施，因此
    就上開顯微加護病房之照護疏失，並無過失可言。是被上訴
    人主張乙○○應負損害賠償責任云云，並不足採。
  (三)被上訴人得請求之金額為若干？
    按因故意或過失，不法侵害他人之權利者，負損害賠償責任
    ；不法侵害他人致死者，對於支出殯葬費之人，亦應負損害
    賠償責任；被害人對於第三人負有法定扶養義務者，加害人
    對於該第三人亦應負損害賠償責任；被害人之父、母、子、
    女及配偶，雖非財產上之損害，亦得請求賠償相當之金額，
    民法第184條第1項前段、第192條第1項、第2項、第194條分
    別定有明文。茲就被上訴人得請求上訴人長庚醫院給付之金
    額分述如下：
  1.殯葬費及醫藥費部分：
    被上訴人丁○○支付己○○之醫藥費3萬3,524元、太平間費
    用9,300元、殯葬費25萬6,950元，有全信禮儀社明細、收據
    、萬安殯儀用品鮮花店收據影本在卷可稽（見原審調解卷第
    28至30、32至34頁）。惟殯葬費用中之樂隊費9,600元、大
    鼓9,600元、吹鼓6,000元、功德費3萬8,000元及功德用品
    1,500元部分，共6萬4,700元，未經被上訴人陳明其必要性
    ，難認正當，應予以扣除。故丁○○此部分請求，僅於23萬
    5,074元範圍內為屬有據。
  2.扶養費部分：
  (1)按受扶養權利者，以不能維持生活而無謀生能力者為限；前
    項無謀生能力之限制，於直系血親尊親屬不適用之，民法第
    1117條定有明文。經查被上訴人分別為己○○之父母，其均
    未從事任何工作，名下亦無財產乙節，為上訴人所不爭執，
    則己○○自對被上訴人負有法定扶養義務。
  (2)被上訴人丁○○係45年7月15日生，被上訴人丙○○係50年3
    月7日生，則算至己○○死亡之91年11月29 日止，其年齡分
    別足46歲、41歲，依內政部統計處審定之91年台灣地區簡易
    生命表所載，其餘命分別為30.22年、39.36年，是被上訴人
    丁○○、丙○○主張分別以27年（即至118年11月28日止）
    、37年（即至128年11月28日止）計算其請求扶養費之期間
    ，自為可採。
  (3)被上訴人丁○○與丙○○已離婚，而丁○○除己○○外，尚
    有一子庚○○已經成年，另一子辛○○尚未成年（84年7月1
    日生）。被上訴人丙○○除己○○及庚○○外，尚有二名未
    成年女壬○○（82年9月20日生）及癸○○（90年10月17 日
    生），有戶籍謄本二份在卷足憑。則丁○○之未成年子辛○
    ○於104年7月1日起，及丙○○之未成年女壬○○於102年9
    月20日及癸○○於110年10月17日起，均已成年，自亦應與
    己○○及被上訴人之其他子女對被上訴人負擔扶養義務。從
    而自104年7月1日起，丁○○之扶養義務人應增為3人（己○
    ○、庚○○及辛○○）；自102年9月20日起，丙○○之扶養
    義務人亦應增為3人（己○○、庚○○及壬○○），另自110
    年10月17日，其扶養義務人則增為4人（己○○、庚○○、
    壬○○及癸○○）。
  (4)被上訴人主張按每年每人綜合所得稅免稅額7萬4,000元為其
    計算扶養費之基準，為上訴人所不爭執。因被上訴人係請求
    上訴人一次給付，則上述年間之中間利息應予扣除。從而以
    第一年扣除中間利息之霍夫曼計算式計算，被上訴人丁○○
    得受己○○扶養之費用為49萬2,237元，被上訴人丙○○可
    請求之扶養費為74萬0,449元，且兩造就該等金額之計算結
    果均不爭執。
  3.慰撫金部分：
    被上訴人分別為己○○之父母，中年喪子，精神自均感痛苦
    ，是被上訴人請求上訴人長庚醫院連帶賠償其非財產上損害
    ，自屬有據。爰審酌被上訴人均無工作及財產，並已離婚，
    有如前述，而上訴人長庚醫院為大型醫學中心，每年可請領
    之健保費用有100多億元，為長庚醫院所自陳，有言詞辯論
    筆錄可稽（見原審卷一第188頁）等一切情狀，認為被上訴
    人所受精神上之損害，應各以80萬元為適當。其逾此部分之
    請求，為無理由。
  4.從而被上訴人丁○○請求上訴人長庚醫院賠償殯葬費、醫藥
    費、扶養費損害及非財產上損害共152萬7,311元（計算式：
    9,300＋192,250＋33,524＋492,237＋800,000＝1,527,311
    ），被上訴人丙○○得請求長庚醫院賠償扶養費損害及非財
    產上損害，共154萬449元（計算式：740,449＋800,000＝
    1,540,449），並均加計法定遲延利息，即屬正當。逾此金
    額之請求，尚屬無據。又被上訴人請求上訴人乙○○連帶給
    付上開金額，則屬無據。
六、綜上所述，被上訴人丁○○請求上訴人長庚醫院給付152萬
    7,311元，被上訴人丙○○請求長庚醫院給付154萬449元，
    及均自94年4月12日起至清償日止，按年息5%計算之利息，
    為有理由，應予准許。逾此部分之請求，為無理由。原審失
    察遽就超過上開應准許部分，為上訴人乙○○敗訴之判決，
    並為假執行之宣告，自有未洽。上訴意旨就此部分求予廢棄
    改判，應予准許。至於上開應准許部分，原審判命長庚醫院
    給付，並依據兩造聲請為准免假執行之宣告，核無違誤。上
    訴人長庚醫院就此部分指摘原判決不當，求予廢棄，為無理
    由，應駁回其上訴。
七、因本件事證已臻明確，兩造其餘主張、陳述及所提之證據，
    經本院審酌後認與判決結果不生影響，爰不逐一論列，附此
    敘明。
八、據上論結，本件上訴人乙○○上訴為有理由，上訴人長庚醫
    院上訴為無理由。依民事訴訟法第450條、第449條第1項、
    第79條，判決如主文。
中    華    民    國    98    年    9    月     29    日
                  民事第七庭
                        審判長法  官  鄭三源
                              法  官  呂太郎
                              法  官  邱  琦
正本係照原本作成。
如不服本判決，應於收受送達後20日內向本院提出上訴書狀，其
未表明上訴理由者，應於提出上訴後20日內向本院補提理由書狀
（均須按他造當事人之人數附繕本）上訴時應提出委任律師或具
有律師資格之人之委任狀；委任有律師資格者，另應附具律師資
格證書及釋明委任人與受任人有民事訴訟法第466條之1第1項但
書或第2項（詳附註）所定關係之釋明文書影本。
中    華    民    國    98    年    9     月    29    日
                              書記官  廖艷莉
附註：
民事訴訟法第466條之1（第1項、第2項）：
對於第二審判決上訴，上訴人應委任律師為訴訟代理人。但上訴
人或其他法定代理人具有律師資格者，不在此限。
上訴人之配偶、三親等內之血親、二親等內之姻親，或上訴人為
法人、中央或地方機關時，其所屬專任人員具有律師資格並經法
院認為適當者，亦得為第三審訴訟代理人。


司法院資訊處製作；財團法人民間司法改革基金會備份。
